---
title: "Data validation"
author: "HMZ"
date: "2025-03-10"
output: html_document
---

```{r setup, include=FALSE}
knitr::opts_chunk$set(echo = TRUE)

library(tidyverse)
library(sf)
library(leaflet)
library(viridis)
library(lubridate)
```

## Carga de datos

Descarga de datos desde REDCAP.

Leemos el .csv con la data obtenida del censo

```{r datos, echo=FALSE}
datos <- read_csv("HarmonizePECenso_DATA_2025-03-10_2045.csv")
```

### Asignación de códigos de comunidad y hogar

```{r}
# 1. Extraer los códigos directamente desde la columna `id`
datos <- datos %>%
  mutate(
    codigo_proyecto = substr(id, 1, 2),     # Extrae los primeros 2 dígitos (proyecto)
    codigo_comunidad = substr(id, 3, 4),    # Extrae los siguientes 2 dígitos (comunidad)
    codigo_hogar = substr(id, 5, 7)         # Extrae los últimos 3 dígitos (hogar)
  ) %>%
  
  # 2. Completar las columnas originales usando `coalesce()` para reemplazar NAs
  mutate(
    
    upch_code_proj = coalesce(upch_code_proj, codigo_proyecto),
    upch_code_community = coalesce(upch_code_community, codigo_comunidad),
    upch_code_casa = coalesce(upch_code_casa, codigo_hogar)
  ) %>%
  
  group_by(upch_code_proj, upch_code_community, upch_code_casa) %>%
  fill(upch_nomb_encuestador, .direction = "downup") %>%  # Propaga hacia abajo y arriba
  
  ungroup() %>%
  
  # 3. Eliminar las columnas auxiliares si ya no las necesitas
  select(-codigo_proyecto, -codigo_comunidad, -codigo_hogar)

# Visualizar los primeros registros para verificar
head(datos)
```
### Asignación de nombres de las comunidades 

```{r}
comunidades_dict <- c(
  "01" = "Quistococha",
  "02" = "Zungarococha",
  "03" = "Llanchama",
  "04" = "Varillal",
  "05" = "San Carlos",
  "06" = "El Paujil",
  "07" = "San Lucas",
  "08" = "23 de Febrero",
  "09" = "12 de Abril",
  "10" = "Cahuide"
)

datos <- datos %>%
  mutate(comunidad_nombre = recode(upch_code_community, !!!comunidades_dict))
```


## 1. Verificación de la geolocalización de hogares

Convertimos la base de datos a una geometría

```{r sf}
datos_sf <- datos %>%
  filter(!is.na(upch_long)) %>%
  filter(!is.na(upch_lat)) %>%
  st_as_sf(coords = c("upch_long", "upch_lat"), crs = 4326)
```

### 1.1. Ubicación por comunidad para hacer la verificación

```{r}

# mapview(datos_sf, zcol = "comunidad_nombre")

#leaflet() %>%
#  addTiles(urlTemplate = "https://mt1.google.com/vt/lyrs=s&x={x}&y={y}&z={z}") %>%
#  addPopups(data=datos_sf, popup = datos_sf$id)

pal <- colorFactor(palette = viridis(n = 10), domain = datos_sf$comunidad_nombre)

leaflet(datos_sf) %>%
  addTiles(urlTemplate = "https://mt1.google.com/vt/lyrs=s&x={x}&y={y}&z={z}",
    options = providerTileOptions(maxNativeZoom=19,maxZoom=25)
    ) %>%
  
  # Añade círculos para marcar las ubicaciones
  addCircleMarkers(
    radius = 5,               # Tamaño de los puntos
    fillColor = ~pal(comunidad_nombre),  # Colores distintos por comunidad
    fillOpacity = 1,        # Opacidad del relleno
    stroke = TRUE,            # Borde del círculo
    weight = 1,               # Grosor del borde
    label = ~comunidad_nombre # Etiqueta flotante que muestra la comunidad
  )

```

## 2. Validación de censados, encuestados y hogares por comunidad

```{r }
# 1. Calcular los totales

datos_filtrados <- datos %>%
  filter(upch_ei_presente == 1)

conteo <- datos %>%
  group_by(comunidad_nombre) %>%
  summarise(
    total_censados = n(),  # Total de censados
    total_encuestados = sum(!is.na(upch_ei_mosq)),  # Total de encuestados
    total_hogares = n_distinct(id)  # Total de hogares
  ) %>%
  pivot_longer(cols = -comunidad_nombre, names_to = "categoria", values_to = "total")

conteo
```

### 2.1. Ploteo de gráficas por comunidad
```{r}
ggplot(conteo, aes(x = total, y = categoria)) +
  geom_bar(stat = "identity", fill = "steelblue") +
  geom_text(aes(label = total), hjust = -0.2) +  # Etiquetas en cada barra
  labs(
    title = "Conteo de Censados, Encuestados y Hogares",
    x = "Total",
    y = "Categoría"
  ) +
  facet_wrap(~comunidad_nombre) +
  theme_minimal() +
  theme(
    plot.title = element_text(hjust = 0.5),
    axis.text.y = element_text(size = 12),
    axis.text.x = element_text(size = 10)
  )
```
### 2.2. Análisis de participación de la encuesta
```{r}
datos_filtrados <- datos %>%
  select(comunidad_nombre, upch_nomb_encuestador, obs_encuesta, upch_ei_presente) %>%
  filter(upch_ei_presente != 1)

datos_parti <- datos_filtrados %>%
  #filter(!is.na(obs_encuesta)) %>%
  mutate(
    no_participa = case_when(
      str_detect(obs_encuesta, "(?i)particip") ~ "No desea",  # Coincide con cualquier forma de "participar"
      TRUE ~ "Otro"  # Si no se encuentra coincidencia, se marca como "No"
    )
  )

conteo_parti <- datos_parti %>%
  group_by(comunidad_nombre) %>%
  summarise(no_desea = sum(no_participa == "No desea"))

conteo_parti
```

## 3. validacion de edad 

```{r}
edades1 <- datos %>%
  mutate(
    upch_ei_fec_nac = ymd(upch_ei_fec_nac),   # Convierte la columna a formato fecha
    edad = floor(interval(start = upch_ei_fec_nac, end = today()) / years(1))  # Calcula la edad en años
  )

datos_niños1 <- edades1 %>%
  filter(edad >= 7)

edades2 <- datos %>%
  mutate(
    upch_ei_fec_nac = ymd(upch_ei_fec_nac),
    edad = if_else(is.na(upch_ei_fec_nac), NA_real_, floor(interval(start = upch_ei_fec_nac, end = today()) / years(1)))
  )

datos_niños2 <- edades2 %>%
  filter(edad >= 7)

```


```{r}
conteo_edades <- datos_niños1 %>%
  group_by(comunidad_nombre) %>%
  summarise(
    total_censados = n(),  # Total de censados
    total_encuestados = sum(!is.na(upch_ei_mosq)),  # Total de encuestados
    total_hogares = n_distinct(id)  # Total de hogares
  ) %>%
  pivot_longer(cols = -comunidad_nombre, names_to = "categoria", values_to = "total")


ggplot(conteo_edades, aes(x = total, y = categoria)) +
  geom_bar(stat = "identity", fill = "steelblue") +
  geom_text(aes(label = total), hjust = -0.2) +  # Etiquetas en cada barra
  labs(
    title = "Conteo de Censados, Encuestados y Hogares",
    x = "Total",
    y = "Categoría"
  ) +
  facet_wrap(~comunidad_nombre) +
  theme_minimal() +
  theme(
    plot.title = element_text(hjust = 0.5),
    axis.text.y = element_text(size = 12),
    axis.text.x = element_text(size = 10)
  )
```

## 4. Validación de sexo

```{r}

```


## 5. Validación de DNI (8 dígitos)
### 5.1. Identificar personas sin DNI 



