---
title: "Data validation"
author: "HMZ"
date: "`r format(Sys.Date(), '%d de %B de %Y')`"
output: 
  html_document:
    toc: true
    toc_depth: 2
    number_sections: true
    theme: flatly
---

```{r setup, include=FALSE}
knitr::opts_chunk$set(echo = TRUE)

library(tidyverse)
library(sf)
library(leaflet)
library(viridis)
library(lubridate)
library(redcapAPI)
```


```{r, echo = FALSE}
# Intenta obtener la API key desde variable de entorno (GitHub Actions)
api_key <- Sys.getenv("REDCAP_API_KEY")

# Si está vacía, la obtiene de keyring (entorno local)
if (api_key == "") {
  # Entorno local: usar keyring
  unlockREDCap(
    c(rcon = 'Harmonize - PE - Censo'),
    keyring = 'API_KEYs',
    envir = globalenv(),
    url = 'https://redcap.upch.edu.pe/redcap_v14.5.14/API/'
  )
} else {
  # GitHub Actions: crear conexión manual
  rcon <- redcapConnection(
    url = 'https://redcap.upch.edu.pe/redcap_v14.5.14/API/',
    token = api_key
  )
}

# Exportar los datos como siempre
exportBulkRecords(
  lcon = list(db = rcon),
  forms = list(db = unique(rcon$metadata()$form_name)),
  envir = globalenv()
)
```

## Carga de datos

Descarga de datos desde REDCAP.

Leemos el .csv con la data obtenida del censo

```{r datos, echo=FALSE, message = FALSE, warning = FALSE}
datos <- read_csv("data/HarmonizePECenso_DATA_2025-03-31_1546.csv")
```

### Asignación de códigos de comunidad y hogar

```{r}
# 1. Extraer los códigos directamente desde la columna `id`
datos <- db_hmz_encuesta_individual_v10 %>%
  filter(!is.na(upch_ei_cod_ind)) %>%
  mutate(
    upch_code_proj = substr(id, 1, 2),     # Extrae los primeros 2 dígitos (proyecto)
    upch_code_community = substr(id, 3, 4),    # Extrae los siguientes 2 dígitos (comunidad)
    upch_code_casa = substr(id, 5, 7)         # Extrae los últimos 3 dígitos (hogar)
  ) 
```
### Asignación de nombres de las comunidades 

```{r}
comunidades_dict <- c(
  "01" = "Quistococha",
  "02" = "Zungarococha",
  "03" = "Llanchama",
  "04" = "Varillal",
  "05" = "San Carlos",
  "06" = "El Paujil",
  "07" = "San Lucas",
  "08" = "23 de Febrero",
  "09" = "12 de Abril",
  "10" = "Cahuide"
)

datos <- datos %>%
  mutate(comunidad_nombre = recode(upch_code_community, !!!comunidades_dict))
```


## 1. Verificación de la geolocalización de hogares

Convertimos la base de datos a una geometría

```{r sf}
coordinates <- db_hmz_encuesta_hogar_v10 %>%
  select(id, upch_long, upch_lat)

datos_sf <- datos %>%
  left_join(coordinates, by = "id") %>%
  filter(!is.na(upch_long)) %>%
  filter(!is.na(upch_lat)) %>%
  st_as_sf(coords = c("upch_long", "upch_lat"), crs = 4326)
```

### 1.1. Ubicación por comunidad para hacer la verificación

```{r}

# mapview(datos_sf, zcol = "comunidad_nombre")

#leaflet() %>%
#  addTiles(urlTemplate = "https://mt1.google.com/vt/lyrs=s&x={x}&y={y}&z={z}") %>%
#  addPopups(data=datos_sf, popup = datos_sf$id)

pal <- colorFactor(palette = viridis(n = 10), domain = datos_sf$comunidad_nombre)

leaflet(datos_sf) %>%
  addTiles(urlTemplate = "https://mt1.google.com/vt/lyrs=s&x={x}&y={y}&z={z}",
           options = providerTileOptions(maxNativeZoom=19,maxZoom=25)
  ) %>%
  
  # Añade círculos para marcar las ubicaciones
  addCircleMarkers(
    radius = 5,               # Tamaño de los puntos
    fillColor = ~pal(comunidad_nombre),  # Colores distintos por comunidad
    fillOpacity = 1,        # Opacidad del relleno
    stroke = TRUE,            # Borde del círculo
    weight = 1,               # Grosor del borde
    label = ~comunidad_nombre # Etiqueta flotante que muestra la comunidad
  )

```

## 2. Validación de censados, encuestados y hogares por comunidad

```{r }
# 1. Calcular los totales

datos_filtrados <- datos %>%
  filter(upch_ei_presente == 1)

conteo <- datos %>%
  group_by(comunidad_nombre) %>%
  summarise(
    total_censados = n(),  # Total de censados
    total_encuestados = sum(!is.na(upch_ei_mosq)),  # Total de encuestados
    total_hogares = n_distinct(id)  # Total de hogares
  ) %>%
  pivot_longer(cols = -comunidad_nombre, names_to = "categoria", values_to = "total")

conteo
```

### 2.1. Ploteo de gráficas por comunidad

```{r, fig.width=20, fig.height=6}
ggplot(conteo, aes(x = total, y = categoria)) +
  geom_bar(stat = "identity", fill = "steelblue") +
  geom_text(aes(label = total), hjust = -0.2) +  # Etiquetas en cada barra
  labs(
    title = "Conteo de Censados, Encuestados y Hogares",
    x = "Total",
    y = "Categoría"
  ) +
  facet_wrap(~comunidad_nombre) +
  theme_minimal() +
  theme(
    plot.title = element_text(hjust = 0.5),
    axis.text.y = element_text(size = 12),
    axis.text.x = element_text(size = 10)
  )
```

### 2.2. Análisis de participación de la encuesta

```{r}
datos_filtrados <- datos %>%
  select(comunidad_nombre, obs_encuesta, upch_ei_presente) %>%
  filter(upch_ei_presente != 1)

datos_parti <- datos_filtrados %>%
  #filter(!is.na(obs_encuesta)) %>%
  mutate(
    no_participa = case_when(
      str_detect(obs_encuesta, "(?i)particip") ~ "No desea",  # Coincide con cualquier forma de "participar"
      TRUE ~ "Otro"  # Si no se encuentra coincidencia, se marca como "No"
    )
  )

conteo_parti <- datos_parti %>%
  group_by(comunidad_nombre) %>%
  summarise(no_desea = sum(no_participa == "No desea"))

conteo_parti
```

## 3. validacion de edad 

```{r}
edades1 <- datos %>%
  mutate(
    upch_ei_fec_nac = ymd(upch_ei_fec_nac),   # Convierte la columna a formato fecha
    edad = floor(interval(start = upch_ei_fec_nac, end = today()) / years(1))  # Calcula la edad en años
  )

datos_niños1 <- edades1 %>%
  filter(edad >= 7)

edades2 <- datos %>%
  mutate(
    upch_ei_fec_nac = ymd(upch_ei_fec_nac),
    edad = if_else(is.na(upch_ei_fec_nac), NA_real_, floor(interval(start = upch_ei_fec_nac, end = today()) / years(1)))
  )

datos_niños2 <- edades2 %>%
  filter(edad >= 7)

```


```{r, fig.width=20, fig.height=6}
conteo_edades <- datos_niños1 %>%
  group_by(comunidad_nombre) %>%
  summarise(
    total_censados = n(),  # Total de censados
    total_encuestados = sum(!is.na(upch_ei_mosq)),  # Total de encuestados
    total_hogares = n_distinct(id)  # Total de hogares
  ) %>%
  pivot_longer(cols = -comunidad_nombre, names_to = "categoria", values_to = "total")


ggplot(conteo_edades, aes(x = total, y = categoria)) +
  geom_bar(stat = "identity", fill = "steelblue") +
  geom_text(aes(label = total), hjust = -0.2) +  # Etiquetas en cada barra
  labs(
    title = "Conteo de Censados, Encuestados y Hogares",
    x = "Total",
    y = "Categoría"
  ) +
  facet_wrap(~comunidad_nombre) +
  theme_minimal() +
  theme(
    plot.title = element_text(hjust = 0.5),
    axis.text.y = element_text(size = 12),
    axis.text.x = element_text(size = 10)
  )
```

```{r, include = FALSE}
ggplot(conteo_edades, aes(x = total, y = categoria)) +
  geom_bar(stat = "identity", fill = "steelblue") +
  geom_text(aes(label = total), hjust = -0.2) +  # Etiquetas en cada barra
  labs(
    title = "Conteo de Censados, Encuestados y Hogares",
    x = "Total",
    y = "Categoría"
  ) +
  facet_wrap(~comunidad_nombre) +
  theme_minimal() +
  theme(
    plot.title = element_text(hjust = 0.5),
    axis.text.y = element_text(size = 12),
    axis.text.x = element_text(size = 10)
  )
```


```{r, fig.width=10, fig.height=9}
ggplot(edades1, aes(x = edad)) +
  geom_histogram(binwidth = 10, fill = "steelblue", color = "black") +
  labs(
    title = "Distribución del Total de Censados, Encuestados y Hogares",
    x = "Total",
    y = "Frecuencia"
  ) +
  facet_wrap(~comunidad_nombre, scales = "free_y") +
  theme_minimal() +
  theme(
    plot.title = element_text(hjust = 0.5),
    axis.text.y = element_text(size = 12),
    axis.text.x = element_text(size = 10)
  )

```


## 4. Validación de sexo

```{r}

datos_niños2 <- datos_niños2 %>%
  filter(!is.na(upch_ei_sexo)) 

# 1. Agrupar por comunidad y sexo, y calcular los totales
conteo_sexo <- datos_niños2 %>%
  group_by(comunidad_nombre, upch_ei_sexo) %>%
  summarise(total_personas = n(), .groups = "drop")  # Suma de personas por sexo
```


```{r, fig.width=10, fig.height=14}

# 2. Crear el gráfico de barras
ggplot(conteo_sexo, aes(x = upch_ei_sexo, y = total_personas, fill = upch_ei_sexo)) +
  geom_bar(stat = "identity") +
  geom_text(aes(label = total_personas), vjust = -0.5) +  # Mostrar los valores sobre las barras
  labs(
    title = "Comparación de Hombres y Mujeres por Comunidad",
    x = "Sexo",
    y = "Total de Personas"
  ) +
  facet_wrap(~comunidad_nombre, scales = "free_y") +  # Permite que el eje Y se ajuste automáticamente
  scale_fill_manual(values = c("Masculino" = "#1f77b4", "Femenino" = "#ff7f0e")) +  # Colores personalizados
  theme_minimal() +
  theme(
    plot.title = element_text(hjust = 0.5),
    axis.text.x = element_text(angle = 45, hjust = 1),
    strip.text = element_text(size = 12, face = "bold")
  )
```


## 5. Validación de DNI (8 dígitos)

```{r}
# 1. Validar DNI: 8 dígitos y que no sea '00000000' ni '99999999'
datos <- datos %>%
  mutate(
    dni_valido = case_when(
      is.na(upch_ei_dni) ~ "Sin DNI",  
      nchar(upch_ei_dni) == 8 & !upch_ei_dni %in% c("00000000", "99999999") ~ "Válido",
      TRUE ~ "Inválido"
    )
  )

# 2. Conteo de DNIs válidos e inválidos por comunidad
conteo_dni_comunidad <- datos %>%
  group_by(comunidad_nombre, dni_valido) %>%
  summarise(total = n(), .groups = "drop")

# 3. Mostrar el resultado
print(conteo_dni_comunidad)

```

```{r}
ggplot(conteo_dni_comunidad, aes(x = comunidad_nombre, y = total, fill = dni_valido)) +
  geom_bar(stat = "identity", position = "dodge") +
  labs(
    title = "Conteo de DNIs por Comunidad",
    x = "Comunidad",
    y = "Cantidad de DNIs"
  ) +
  theme_minimal() +
  theme(
    axis.text.x = element_text(angle = 45, hjust = 1)
  )
```

## 6. Bivariado - Sexo y Embarazo

```{r}
# 1. Conteo de personas embarazadas por sexo
conteo_embarazo <- datos %>%
  filter(!is.na(upch_ei_embarazada)) %>%  # Filtramos los que tienen datos en la columna de embarazo
  group_by(upch_ei_sexo, upch_ei_embarazada) %>%
  summarise(total = n(), .groups = "drop")

# 2. Visualización del resultado
print(conteo_embarazo)
```

```{r}
ggplot(conteo_embarazo, aes(x = upch_ei_sexo, y = total, fill = as.factor(upch_ei_embarazada))) +
  geom_bar(stat = "identity", position = "dodge") +
  labs(
    title = "Conteo de personas embarazadas por sexo",
    x = "Sexo",
    y = "Total de personas"
  ) +
  scale_fill_manual(name = "Embarazada", values = c("Si" = "#1f77b4", "No" = "#ff7f0e")) +
  theme_minimal()
```
## 7. Rechazo en menores y adultos

```{r}
# Filtrado inicial
datos_filtrados <- edades1 %>%
  filter(edad > 7) %>%
  select(comunidad_nombre, upch_ei_presente, edad, obs_encuesta)

# Clasificación por edad
datos_filtrados <- datos_filtrados %>%
  mutate(grupo_edad = ifelse(edad >= 18, "Adulto", "Menor de edad"))

# Identificación de no participación
datos_parti <- datos_filtrados %>%
  mutate(
    no_participa = case_when(
      str_detect(obs_encuesta, "(?i)particip") ~ "No desea",
      TRUE ~ "Otro"
    )
  )

# Conteo de participación por comunidad y grupo de edad
conteo_parti <- datos_parti %>%
  group_by(comunidad_nombre, grupo_edad) %>%
  summarise(no_desea = sum(no_participa == "No desea"), .groups = 'drop')

conteo_parti
```

## 8. Hogares con solo hombres o solo mujeres

```{r}
# Identificar casas solo con hombres o solo con mujeres
validacion_casas <- datos %>%
  group_by(upch_code_casa, comunidad_nombre) %>%
  summarise(
    solo_hombres = all(upch_ei_sexo == "Masculino"),
    solo_mujeres = all(upch_ei_sexo == "Femenino"),
    .groups = 'drop'
  )

# Conteo de casas por comunidad
conteo_casas <- validacion_casas %>%
  group_by(comunidad_nombre) %>%
  summarise(
    casas_solo_hombres = 0,
    casas_solo_mujeres = 0
  ) %>%
  mutate(
    casas_solo_hombres = replace_na(casas_solo_hombres, 0),
    casas_solo_mujeres = replace_na(casas_solo_mujeres, 0)
  )

conteo_casas

```

